【裁判字號】    98,上訴,2531
【裁判日期】    990127
【裁判案由】    毒品危害防制條例
【裁判全文】
臺灣高等法院臺中分院刑事判決        98年度上訴字第2531號
上  訴  人  臺灣彰化地方法院檢察署檢察官
上  訴  人
即  被  告  丙○○
選任辯護人  何志揚律師
被      告  甲○○
指定辯護人  吳念恒律師
上列上訴人因被告毒品危害防制條例案件，不服臺灣彰化地方法
院98年度訴字第1022號中華民國98年10月16日第一審判決（起訴
案號：臺灣彰化地方法院檢察署98年度偵字第 530號），提起上
訴，本院判決如下：
    主    文
原判決關於丙○○部分撤銷。
丙○○共同販賣第一級毒品，累犯，處有期徒刑拾貳年捌月。
其他上訴駁回。
    犯罪事實
一、丙○○於民國94年間，因收受贓物案件，經臺灣雲林地方法
    院以95年度虎簡字第327號判決判處有期徒刑3月確定，入監
    執行後，於96年11月19日殘刑改以易科罰金方式執行完畢。
    詎其仍不知悔改，明知海洛因為毒品危害防制條例第2條第2
    項第1款所定之第一級毒品，不得持有、販賣，且明知許天
    寶販賣第一級毒品海洛因，竟仍因與許天寶同住多時，並為
    許天寶之跑腿小弟，而與許天寶共同基於販賣第一級毒品海
    洛因之犯意聯絡，由蔡丁財於97年1月11日晚上8時許，以門
    號0000-000000號行動電話，撥打許天寶所使用之門號0000-
    000000號行動電話，要向許天寶購買海洛因，而由丙○○代
    為接聽電話，約定買賣海洛因事宜後，許天寶即委託丙○○
    出面交易，丙○○乃立即前往蔡丁財位於彰化縣溪湖鎮○○
    路29巷6號之住處，出賣半錢之海洛因予蔡丁財，並約定買
    賣價金為新臺幣（下同）1萬元，惟蔡丁財並未當場交付1萬
    元予丙○○，而約定價款要直接交付予許天寶，嗣因故尚未
    給付購毒款項（此部分許天寶所涉違反毒品危害防制條例案
    件，業經臺灣彰化地方法院檢察署檢察官以97年度偵字第62
    71、9580號起訴及以98年度偵字第530號移送臺灣彰化地方
    法院另案98年度訴字第179號毒品案件請求併案審理，經判
    決無罪在案，尚未確定）。
二、案經彰化縣警察局北斗分局報請臺灣彰化地方法院檢察署檢
    察官偵查起訴。
    理  由
壹、證據能力部分：
一、按被告以外之人於審判外之言詞或書面陳述，除法律有規定
    工者外，不得作為證據；又被告以外之人於偵查中向檢察官
    所為之陳述，除顯有不可信之情況者外，得為證據，刑事訴
    訟法第159條第1項、第159條之1第2項分別定有明文。是該
    未經被告詰問之被告以外之人於偵查中向檢察官所為之陳述
    ，除顯有不可信之情況者外，係屬有證據能力，但為未經完
    足調查之證據。當事人對於詰問權既有處分之權能，則此項
    詰問權之欠缺，非不得於審判中由被告行使以補正，而完足
    為經合法調查之證據，最高法院96年度臺上字第1870號判決
    意旨可資參照。經查，證人蔡丁財於偵查中之證述雖係被告
    以外之人於審判外之陳述，然渠於偵查中以證人身分具結所
    為之證言，合於法定要件，且核渠陳述時之外在環境及情況
    ，並無顯不可信之情況，又證人蔡丁財嗣亦經原審傳喚到庭
    行交互詰問，以供被告行使在場權、對質權、詰問權及詢問
    權，用以確保被告之反對詰問權，是證人蔡丁財於偵查中之
    結證供述，已補正為完足之證據，應具有證據能力。
二、再按被告以外之人於檢察事務官、司法警察官或司法警察調
    查中所為之陳述，與審判中不符時，其先前之陳述具有較可
    信之特別情況，且為證明犯罪事實存否所必要者，得為證據
    ，刑事訴訟法第159條之2亦定有明文。
（一）所謂「前後陳述不符」之要件，應就前後階段之陳述進行
      整體判斷，以決定其間是否具有實質性差異，惟無須針對
      全部陳述作比較，陳述之一部分有不符，亦屬之。而所謂
      「具有較可信之特別情況」之情形，亦應就前後陳述時之
      各種外部情況進行比較，以資決定何者外部情況具有可信
      性。若陳述係在特別可信之情況下所為，則虛偽陳述之危
      險性即不高，雖係審判外陳述，或未經被告為反對詰問、
      對質，仍得承認其有證據能力。所稱「外部情況」之認定
      ，例示如下：
    1.時間之間隔：陳述人先前陳述是在記憶猶新的情況下直接
      作成，一般與事實較相近，事後即可能因記憶減弱或變化
      ，致有不清晰或陳述不符之現象發生。
    2.有意識的迴避：由於先前陳述時被告未在場，是陳述人直
      接面對詢問警員所為陳述較為坦然；事後可能因陳述人對
      被告有所顧忌或同情，因而在被告面前較不願陳述不利被
      告之事實。
    3.受外力干擾：陳述人單獨面對檢察事務官或司法警察（官
      ）所為之陳述，程度上較少會受到來自被告方面強暴、脅
      迫、詐欺、利誘或收買等外力之影響，其陳述較趨於真實
      。若被告在庭或有其他成員參與旁聽時，陳述人可能會本
      能的作出迴避對被告不利之證述，或因不想生事招惹麻煩
      乃虛構事實或進而否認以前之供述而為陳述。
    4.事後串謀：證人對警察描述其所親身經歷之情形，因較無
      時間或動機去編造事實，客觀上亦較難認與被告間有勾串
      情事，其陳述具有較可信性。但事後因特殊關係，雙方可
      能因串謀、請託而統一口徑；或事後情況變化，兩者從原
      先敵對關係變成現在友好關係，抑或業已由中取得利益等
      情形，其陳述即易偏離事實而較不可信。
    5.警詢或檢察事務官偵查時，有無辯護人、代理人或親友在
      場：如有上開親誼之人在場，自可期待證人為自由從容之
      陳述，其證言之可信度自較高。
    6.警詢或檢察事務官所作之偵查筆錄記載是否完整：如上開
      筆錄對於犯罪之構成要件、犯罪態樣、加重減輕事由或起
      訴合法要件等事實或情況，均翔實記載完整，自可推定證
      人之陳述，與事實較為相近，而可信為真實。
（二）查本件證人蔡丁財於警詢中及原審審理時之證述，雖有前
      後陳述不符之情形，本院審酌其等於警詢中之證述距案發
      日較近，當時記憶自較深刻；且較無來自被告或其他成員
      同庭在場之壓力而出於虛偽不實之指證，或事後串謀而故
      為迴護被告之機會，揆諸上開說明，證人蔡丁財於警詢中
      所為之陳述，客觀上應具有較可信之特別情況，且亦為證
      明犯罪事實存否所必要，依上揭規定，其於警詢中之證言
      自得為證據，而有證據能力。
三、本件判決認定事實所引用除上開證據以外之卷內其他所有卷
    證資料（包含人證與文書證據、物證等證據），被告及其辯
    護人均不爭執其證據能力，亦未曾於言詞辯論終結前聲明異
    議，本院審酌上開證據作成時之情況，並無違法取證之瑕疵
    ，認以之作為證據為適當，依刑事訴訟法第159條之5之規定
    ，均有證據能力。
貳、有罪部分（被告丙○○）：
一、訊據上訴人即被告丙○○（下稱被告丙○○）於偵查中及本
    院審理中均坦承確有上揭與許天寶共同販賣第一級毒品海洛
    因予蔡丁財之犯罪事實。然其於原審曾一度否認上揭共同販
    賣第一級毒品之犯行，辯稱：當天係蔡丁財打來表示要償還
    許天寶購車款1萬元，伊並無販賣毒品海洛因予蔡丁財云云
    。其於原審之辯護人亦為其辯護稱：證人蔡丁財歷次證詞前
    後不一，且證人蔡丁財、許天寶對於97年1月11日譯文內容
    所提及之1萬元款項均表示係屬蔡丁財先前向許天寶所借之
    購車款，並非毒品交易款項，是本件除被告丙○○先前自白
    外，別無其他補強證據，應為被告丙○○無罪之諭知云云。
    經查：
（一）證人蔡丁財於97年10月9日警詢中已證稱：伊有於97年1月
      份，向阿堂（許天寶）購買半錢1萬元之海洛因，然後由
      阿輝（被告丙○○）送去給伊，錢是先欠著等語（參見98
      年度偵字第530號偵卷第44頁；原審98年10月5日勘驗筆錄
      ）。用證人蔡丁財於97年11月13日偵查中更結證稱：伊有
      於97年1月11日撥打電話給許天寶，表示要買約1萬元之海
      洛因，由丙○○於同日下午8時許，至伊位於彰化縣溪湖
      鎮○○里○○路29巷6號住處，交付半錢海洛因給伊，並
      約定錢先欠著，事後錢再直接交給許天寶，因為伊事後經
      濟困難尚未還錢等語（參見原審卷第87-88頁）。
（二）又警方針對共犯許天寶所使用之門號 0000-000000號行動
      電話進行監聽結果，於97年1月11日20時48分50秒，有門
      號0000-000000號行動電話撥入門號0000-000000號行動電
      話之對話內容，而此對話內容，業據被告丙○○及證人蔡
      丁財於警偵及原審審理時陳明確係渠等間之談話內容，其
      內容如下：「Ｂ（指蔡丁財）：喂這樣有聽到嗎。Ａ（指
      被告丙○○）：你是誰。Ｂ：我是阿財，麻煩你跑一趟，
      就是要拿1萬元還你們。Ａ：好，你在那裡。Ｂ：挖仔這
      裡。Ａ：好呀。Ｂ：你快到的時候，再打電話過來，你跟
      你老大（指許天寶）說一下。Ａ：你說你要拿多少錢給他
      。Ｂ：拿1萬元還他。Ａ：好好」，此有前揭行動電話之
      通訊監察譯文1份在卷可稽（參見原審卷第81頁，通訊監
      察書則影印附於本院卷第119-120頁），被告丙○○並供
      承該門號0000-000000號行動電話係許天寶所使用等語（
      本院卷第101頁）。
（三）再被告丙○○於97年6月10日警詢中供承：門號0000-0000
      00號、0000-000000號、0000-000000號這3支行動電話係
      許天寶在使用，用來買賣毒品聯絡之用，伊也會接聽該等
      電話，幫忙連絡及運送海洛因毒品，有關97年1月11日20
      時48分50秒許，由0000-000000號行動電話撥入0000-0000
      00號行動電話之對話內容，是綽號阿財之男子（指蔡丁財
      ）要向許天寶購買半錢海洛因，價格為1萬元，這次是由
      伊本人於當日掛完電話，就直接將半錢海洛因送到蔡丁財
      位於彰化縣溪湖鎮住處交給他，當時蔡丁財說錢要自己跟
      許天寶算，所以伊交完毒品海洛因之後就離開等語（參見
      98年度偵字第530號偵卷，第17至23頁）；其於97年6月10
      日偵查中亦供稱「（於97年1月11日你是否有拿1萬元之海
      洛因給阿財？）是，阿財打電話給0000-000000許天寶的
      行動電話，接電話的是我，因為許天寶都會叫我接他的電
      話，當時我和許天寶在一起，在彰化縣花壇鄉夏威夷汽車
      旅館，許天寶就叫我拿半錢的海洛因到彰化縣溪湖鎮○○
      路29巷6號阿財的住處，我有見到阿財，有交付半錢海洛
      因給阿財，但是阿財說要把錢交給許天寶，所以我沒有收
      到錢」等語（參見原審卷第78-79頁）；其於本院復供承
      該門號0000-000000號行動電話係許天寶所使用等語（本
      院卷第101頁）。另被告丙○○於97年10月17日警詢中亦
      供明：蔡丁財於97年1月11日晚上約8至9時打電話給許天
      寶（綽號：阿堂），向許天寶購買第一級毒品海洛因1萬
      元，許天寶叫伊將半錢海洛因送到蔡丁財他家，伊於當日
      8至9時將第一級毒品海洛因送到蔡丁財住處給蔡丁財等語
      （參見98年度偵字第530號偵卷，第28-34頁）；暨於原審
      98年7月2日準備程序中亦坦認確有為許天寶送過毒品海洛
      因予蔡丁財，僅表示伊不知許天寶在販賣毒品，伊也未向
      蔡丁財拿錢等語（參見原審卷第65頁）。
（四）至證人蔡丁財、許天寶於原審98年9月21日審理時改稱：
      系爭1萬元之款項乃為證人蔡丁財前向許天寶所借取之購
      車款云云，惟查證人蔡丁財、許天寶經原審隔離訊問，證
      人許天寶係證稱：「（問：『提示97年1月11日通訊監察
      譯文』該通是在討論何事？）蔡丁財96年跟我借8萬元去
      買車，是丙○○載他去永靖買的，買了一輛雅哥，顏色我
      忘了，蔡丁財只有那天還我1萬元」云云（原審卷第121頁
      ）；證人蔡丁財則證稱：「（問：車子是否你自己去買？
      ）是我自己去買的。許天寶跟我一起去買」云云（原審卷
      第123頁）。渠等就所謂之購車款所為證述顯不相符；況
      證人蔡丁財前於警詢、偵查中均未曾提及購車款項，而始
      終證稱係海洛因之交易金額；且97年1月11日交易毒品當
      天蔡丁財並未實際交付1萬元，而係暫時賒欠，則蔡丁財
      既無實際交付金錢（無錢付款），焉有可能兩手空空為償
      付車款而來？故許天寶於原審證稱97年1月11日當天蔡丁
      財那天還伊1萬元云云，明顯不實。是渠等於原審審理時
      所為上開證詞，顯係刻意迴護被告丙○○之詞，自不足資
      為被告丙○○有利之認定。
（五）綜覈上開證人蔡丁財於警詢及偵查中之證詞及上揭通訊監
      察譯文內容，可知被告丙○○於警詢、偵查中及本院就上
      揭與許天寶共同販賣第一級毒品海洛因予蔡丁財犯罪事實
      之自白，確與事實相符，其於原審翻異前詞否認有共同販
      賣毒品云云，顯無足採。
（六）另販賣海洛因係違法行為，非可公然為之，亦無公定價格
      ，容易分裝並增減份量，而每次買賣之價量，可能隨時依
      雙方關係深淺、資力、需求量及對行情之認知、來源是否
      充裕、查緝是否嚴緊、購買者被查獲時供述購買對象之可
      能風險之評估等，而異其標準，非可一概而論，從而販賣
      之利得，除被告就販賣之價量俱臻明確供述外，委難察得
      實情，然販賣之人從價差或量差中牟利之方式雖異，其意
      圖營利之販賣行為則無二致。本件被告丙○○所為販賣毒
      品犯行，雖因並未當場查獲販毒事實，且時隔久遠，而無
      從察知其販賣毒品確實數量，惟毒品危害防制條例所處罰
      之「販賣」毒品罪，所著重者為在主觀上有藉以牟利之惡
      性，及對毒品之擴散具有較有償或無償轉讓行為更嚴重之
      危害性，被告「營利」之意圖係從客觀之社會環境、情況
      及證人、物證等資料，依據證據法則綜合研判認定；衡諸
      毒品海洛因均量微價高，且依一般社會通念以觀，販賣行
      為在通常情形下均係以牟利為其主要誘因及目的，從而，
      舉凡其有償交易，除足反證其確另基於某種非圖利本意之
      關係外，通常尚難因無法查悉其販入價額作為是否高價賣
      出之比較，諉無營利之意思，阻卻販賣犯行之追訴。本件
      被告丙○○確有上開與許天寶共同販賣毒品之行為，已經
      調查屬實，被告丙○○於警詢曾自承伊幫許天寶販賣毒品
      海洛因，許天寶平時會提供海洛因毒品給吸食做為代價等
      語（參見98年度偵字第530號偵查卷第19頁），顯見被告
      丙○○與共犯許天寶之共同販賣海洛因毒品，確實有相對
      代價可圖，其有營利意圖甚明，而共犯許天寶於販賣毒品
      海洛因之餘，尚能提供額外毒品予同為共犯之被告丙○○
      無償施用，顯見其於販毒中所獲利益亦逾其所免費提供給
      共犯即被告丙○○施用之價值，其亦有營利之意圖甚明。
（七）綜上所述，被告丙○○確有上揭與許天寶共同販賣第一級
      毒品海洛因予蔡丁財之犯行，事證明確，應依法論科。
二、比較新舊法：
（一）按行為後法律有變更者，適用行為時之法律，但行為後之
      法律有利於行為人者，適用最有利於行為人之法律，現行
      刑法第2條第1項訂有明文。又依最高法院95年5月23日刑
      事庭第8次會議決議，關於法律變更之比較適用原則，於
      比較時應就罪刑有關之共犯、未遂犯、想像競合犯、牽連
      犯、連續犯、結合犯，以及累犯加重、自首減輕暨其他法
      定加減原因（如身分加減）與加減比例等一切情形，本於
      統一性及整體性原則，綜其全部罪刑之結果而為比較。本
      件被告行為後，毒品危害防制條例第4條、第17條業已修
      正，並於98年5月20日公布，同年月22日施行（按法規之
      制定與法規之修正，如有特定生效日之必要者，依中央法
      規標準法第14條或第20條第2項準用第14條之規定，應分
      別特定其施行日期。法規制定或前次修正基於特殊因素所
      特定之施行日期，並不適用於日後修正或再次修正之條文
      。又法律之制定或修正，若未明定施行日期者，中央法規
      標準法雖未規定應自何時生效，然法律既經制定或修正並
      經總統公布，自應依一般原則，自公布日起算至第三日發
      生效力。至於92年7月9日修正公布之毒品危害防制條例第
      36條規定：「本條例自公布後六個月施行。」其立法理由
      係謂：「(一)依修正草案第2條第3項規定，法務部需會同衛
      生署成立審議委員會每3個月定期檢討調整毒品之分級及
      品項，而本次新增第四級毒品，有需要在新法施行前先經
      該審議會檢討後再調整公布，爰預留6個月緩衝期，以利
      處理。(二)依本條例新修正之規定，有必要再訂定相關子法
      及修正相關法規，以配合本條例之施行，故亦有需要預留
      適當緩衝期，以利訂頒相關子法及相關法規之配合修正。
      」故該條規定，顯係因應該次修正之需，始預留適當之緩
      衝期。與本次之修正並未定有施行日期之特別規定，且亦
      未明示係基於何特殊因素而修正，自並不能適用92年7月9
      日修正公布之毒品危害防制條例第36條自公布後6個月施
      行之規定）。是被告犯後法律已有變更，修正前毒品危害
      防制條例第4條第1項規定為：「製造、運輸、販賣第一級
      毒品者，處死刑或無期徒刑；處無期徒刑者，得併科新臺
      幣1千萬元以下罰金。」修正後毒品危害防制條例第4條第
      1項則規定為：「製造、運輸、販賣第一級毒品者，處死
      刑或無期徒刑；處無期徒刑者，得併科新臺幣2千萬元以
      下罰金。」固以修正前之有關罰金刑之規定有利於被告；
      惟修正前毒品危害防制條例第17條之規定為：「犯第4條
      第1項至第4項、第5條第1項至第4項前段、第6條第1項至
      第4項、第7條第1項至第4項、第8條第1項至第4項、第10
      條或第11條第1項、第2項之罪，供出毒品來源，因而破獲
      者，得減輕其刑。」修正後毒品危害防治條例第17條則規
      定：「犯第4條至第8條、第10條獲第11條之罪，供出毒品
      來源，因而查獲其他正犯或共犯者，減輕或免除其刑。犯
      第4條至第8條之罪於偵查及審判中均自白者，減輕其刑。
      」而死刑減輕者，為無期徒刑，無期徒刑減輕者，為20年
      以下15年以上有期徒刑。有期徒刑、罰金減輕者，減輕其
      刑至二分之一；但同時有免除其刑之規定者，其減輕得減
      至三分之二。刑法第64條第2項、第65條第2項、第66條分
      別定有明文。
（二）從而，以本件被告丙○○之犯罪而言，依刑法第2條第1項
      之規定及前揭最高法院決議綜其全部罪刑新舊法比較之結
      果，再參以被告丙○○對於本件販賣第一級毒品行為於偵
      、審中均自白其犯行，並供出共犯而經查獲，則修正後之
      法律規定顯較修正前有利於被告，依刑法第2條第1項但書
      之規定，自應適用被告丙○○裁判時之毒品危害防制條例
      ，即應適用修正後毒品危害防治條例第4條第1項規定論罪
      處斷，並依同條例第17條第1項、第2項規定減輕其刑。
三、論罪科刑部分：
（一）按毒品危害防制條例第2條第2項第1款規定，海洛因係屬
      列管之第一級毒品，不得非法持有、販賣。次按販賣毒品
      之所謂販賣行為，係行為人基於營利之目的，而販入或賣
      出毒品而言。販賣毒品者，其主觀上須有營利之意圖，且
      客觀上有販賣之行為，即足構成，至於實際上是否已經獲
      利，則非所問。即於有償讓與他人之初，係基於營利之意
      思，並著手實施，而因故無法高於購入之原價出售，最後
      不得不以原價或低於原價讓與他人時，仍屬販賣行為。必
      也始終無營利之意思，縱以原價或低於原價有償讓與他人
      ，方難謂為販賣行為，而僅得以轉讓罪論處（最高法院93
      年度臺上字第1651號刑事判決意旨參見）。是核被告丙○
      ○所為，係犯修正後毒品危害防制條例第4條第1項之販賣
      第一級毒品罪。被告丙○○販賣第一級毒品海洛因前持有
      第一級毒品之低度行為，為販賣第一級毒品之高度行為所
      吸收，不另論罪。
（二）被告丙○○就上開販賣第一級毒品犯行，與許天寶有犯意
      之聯絡，且推由丙○○出面為交付毒品及收取價金之構成
      要件行為，業如前述，應論以共同正犯。
（三）被告丙○○前因收受贓物案件，經臺灣雲林地方法院以95
      年度虎簡字第327號判決判處有期徒刑3月確定，入監執行
      後，於96年11月19日殘刑改以易科罰金方式執行完畢乙情
      ，此有臺灣彰化地方法院檢察署刑案資料查註紀錄表及臺
      灣高等法院被告前案紀錄表各 1份附卷可稽，其於受有期
      徒刑之執行完畢後，5年內故意再犯本件最重本刑為有期
      徒刑以上之罪，屬累犯，除法定本刑為死刑、無期徒刑部
      分不得加重外，應就得併科罰金刑部分，依刑法第47條第
      1項之規定加重其刑。
（四）按毒品危害防制條例第17條原僅規定犯該條所列舉之製造
      、販賣、運輸等罪之毒販，為鼓勵其供出毒品來源，因而
      破獲者，得獲邀減刑之寬典，俾有效推展阻斷供給之緝毒
      工作。而毒販之所以願意供出其上游組織之情形，使檢警
      機關得以進一步追查破獲，類皆已於偵查或審判中自白犯
      罪，然上開條例並未有如貪污治罪條例第8條第2項自白減
      刑之規定，不無造成毒販可能自忖無法有效供出毒品來源
      之上手，難以獲得減刑恩惠，因而減弱甚至斷絕其自白認
      罪之誘因，致使上開案件之刑事訴訟程序未能儘早確定。
      98年5月20日修正之毒品危害防制條例第17條，乃採行寬
      厚之刑事政策，修正原條文，擴大適用範圍，除於第1項
      規定供出毒品來源，因而查獲其他正犯或共犯者，減輕或
      免除其刑外，並增列第2項於偵查及審判中自白者，減輕
      其刑之規定，以鼓勵毒販自白認罪，開啟其自新之路。從
      而，毒販在偵查及審判中之歷次陳述，各有1次以上之自
      白，並供出毒品來源，因而查獲其他正犯或共犯之情形，
      即已完全合致第17條第1項、第2項規定之要件，且其中第
      2項減刑之事由，當然為第1項減免規定所包括，依法規競
      合之吸收關係，應優先適用第17條第1項之規定，不得再
      依同條第2項規定遞減其刑（最高法院98年度台上字第723
      1裁判可資參照）。查被告丙○○就上揭與許天寶共同販
      賣第一級毒品海洛因予蔡丁財之犯罪事實，於警詢、偵查
      及本院審判均坦承犯行，已如前述。又經本院依職權調閱
      原審法院另案98年度訴字第179號被告許天寶違反毒品危
      害防制條例案件全卷證，據其中臺灣彰化地方法院檢察署
      97年度警聲搜字第1561號卷所附彰化警察局北斗分局搜索
      票聲請書中已記載欲聲請對許天寶實施通訊監察，係因警
      方因監聽上開被告丙○○與蔡丁財之行動電話對話，而於
      97年6月10日借提被告丙○○，據被告丙○○於警詢筆錄
      中供述：係蔡丁財要向許天寶購買一級毒品海洛因，數量
      為半錢，價格為1萬元等情（參該警聲搜卷第5頁背面，影
      印附於本院卷第141頁），此外，復有該案之警方移送報
      告書（附於該案97年度偵第6271號偵查卷(一)第1-4頁，即
      影印附於本院卷第146-148頁）、起訴書（本院卷第149-1
      50頁）及本案被告丙○○之警詢筆錄（本案偵卷第17-23
      頁）在卷可稽，是被告丙○○確於警詢之初即供出毒品來
      源之共犯許天寶，並經查獲起訴無訛。從而被告丙○○有
      於偵查及審判中之歷次陳述，各有1次以上之自白，並供
      出毒品來源，因而查獲其他共犯之情形，即已完全合致第
      17條第1項、第2項規定之要件，且其中第2項減刑之事由
      ，當然為第1項減免規定所包括，依法規競合之吸收關係
      ，應優先適用第17條第1項之規定減刑，不得再依同條第2
      項規定遞減其刑。
（五）另按刑之量定，為求個案裁判之妥當性，法律固賦予法院
      裁量權，但此項裁量權之行使，除應依刑法第57條規定，
      審酌行為人及其行為等一切情狀，為整體之評價，並應顧
      及比例原則與平等原則，使罪刑均衡，輕重得宜，以契合
      社會之法律感情。又刑法第59條規定犯罪之情狀可憫恕者
      ，得酌量減輕其刑，其所謂「犯罪之情狀」，與同法第57
      條規定科刑時應審酌之一切情狀，並非有截然不同之領域
      ，於裁判上酌減其刑時，應就犯罪一切情狀（包括第57條
      所列舉之10款事項），予以全盤考量，審酌其犯罪有無可
      憫恕之事由（即有無特殊之原因與環境，在客觀上足以引
      起一般同情，以及宣告法定低度刑，是否猶嫌過重等等）
      ，以為判斷。且按依法律加重或減輕者，仍得依前條（即
      第59條）之規定酌量減輕其刑，刑法第60條亦定有明文。
      本院審酌被告丙○○販賣第一級毒品罪之法定刑為「死刑
      或無期徒刑；處無期徒刑者，得併科新臺幣2千萬元以下
      罰金」雖經前揭減刑後，死刑減輕為無期徒刑，無期徒刑
      減輕為20年以下15年以上有期徒刑；然同為販賣第一級毒
      品之人，其原因動機不一，犯罪情節未必盡相同，或有大
      盤毒梟者，亦有中、小盤之分，甚或僅止於吸毒者友儕間
      為求互通有無之有償轉讓者亦有之，其販賣行為所造成危
      害社會之程度自屬有異，是倘其犯罪情狀甚輕，即使已有
      法定應減刑之事由予以減刑，在兼顧防衛社會之目的下，
      仍非不可依客觀之犯行與主觀之惡性二者加以考量其情狀
      是否有可憫恕之處，再適用刑法第59條之規定酌量遞減輕
      其刑，以期使個案裁判之量刑能斟酌至當，符合比例原則
      。本件被告丙○○之共同販賣第一級毒品海洛因之犯行，
      故無視國家對於杜絕毒品危害之禁令，其行為固屬不當，
      應予非難，然被告丙○○所為販毒犯行，其販賣價格為1
      萬元，與大量出售第一級毒品以賺取巨額利潤者，尚屬有
      別，而其係為共犯許天寶出面交付毒品，所得毒品款項亦
      係交予許天寶，其並非主要販毒者，參與程度顯較共犯許
      天寶為低，犯罪情節尚非至惡，相對於長期大量販賣毒品
      之大毒梟而言，其對社會治安及國民健康之危害顯然較小
      ，是從被告丙○○犯案情節觀之，倘仍遽處以前揭經法定
      應減刑後之刑度（無期徒刑或20年以下15年以上有期徒刑
      ），猶屬情輕法重，難謂符合罪刑相當性及比例原則，更
      無從與大毒梟之惡行或主犯有所區隔，是其上開販賣第一
      級毒品之犯罪情狀相較於其重刑，在客觀上足以引起一般
      人之同情，情節尚堪憫恕，爰再依刑法第59條之規定酌量
      遞減輕其刑。又被告丙○○所犯之罪法定本刑得併科罰金
      部分，同時有加重及減輕之事由，並依法先加後減之，再
      遞減。
（六）原審以被告丙○○販賣第一級毒品罪證明確，予以論罪科
      刑，固非無見，惟被告於偵查及本院審判坦承犯罪，且其
      於警詢之初即供出毒品來源而查獲共犯許天寶經起訴，應
      適用有利於被告丙○○之修正後毒品危害防制條例第4條
      第1項及第17條第1項、第2項減刑規定，原審因被告否認
      犯罪，致比較新舊法結果適用被告丙○○行為時之修正前
      毒品危害防制條例第4條第1項，容有未合。被告於上訴後
      改坦承犯行，認其應有毒品危害防制條例第17條第1項、
      第2項之減刑適用等語，為有理由，原判決既有上開瑕疵
      ，自屬不能維持，應由本院將原判決撤銷改判。
（七）爰審酌被告丙○○之素行非佳，而毒品之危害至大，施用
      者不惟殘害自身，其因施用毒品而散盡家財連累家人，或
      為買毒鋌而走險者，更不可勝計，故毒品所造成之社會問
      題尤大於施用者本身所受之毒害，被告本身亦為施用毒品
      者，當知之甚稔，其明知許天寶在販賣毒品，仍為許天寶
      出面交易毒品，危害他人及社會，暨考量其犯罪手段、參
      與之程度相較主要販毒者許天寶為低、本件販賣毒品之次
      數僅1次，復參酌其智識程度、生活狀況及犯後未能坦承
      犯行之態度等一切情狀，茲量處如主文第2項所示之刑，
      以資懲儆。
（八）末查被告丙○○本件共同販賣第一級毒品海洛因予蔡丁財
      ，因毒品交易金額1萬元尚未獲取，故不併予宣告沒收之
      。另被告丙○○與許天寶共同用以與證人蔡丁財聯絡販賣
      毒品海洛因工具之門號0000000000號行動電話，雖被告丙
      ○○供承該門號及行動電話係共犯許天寶所有等語，惟經
      本院向威寶電信公司函查結果，該門號係由名為「王進旺
      」之人所申請（本院卷第117-118頁），是依現有卷證僅
      足證明該門號及行動電話為許天寶所使用，而無直接證據
      可證明係許天寶所有，爰亦不諭知宣告沒收；原審就此未
      及查明，應由本院補充之。
參、無罪部分（被告甲○○）：
一、公訴意旨略以：被告甲○○明知海洛因為毒品危害防制條例
    第2條第2項第1款之第一級毒品，不得施用、販賣，仍與共
    犯許天寶共同基於販賣第一級毒品之犯意聯絡，由蔡丁財於
    97年2月中旬某日，事先撥打電話給許天寶，並陳述自己有
    6000元，許天寶隨即指派被告甲○○前往蔡丁財之住所進行
    交易，被告甲○○遂依約前往蔡丁財位於彰化縣溪湖鎮○○
    路29巷6號之住處，交付海洛因予蔡丁財，並向蔡丁財收取
    6000元現金，因認被告甲○○涉犯毒品危害制條例第4條第1
    項之販賣第一級毒品罪等語。
二、茲按犯罪事實應依證據認定之，無證據不得認定犯罪事實；
    且不能證明被告犯罪者，應諭知無罪之判決，刑事訴訟法第
    154條第2項、第301條第1項分別定有明文。復按認定不利於
    被告之事實，須依積極證據，茍積極證據不足為不利於被告
    事實之認定時，即應為有利於被告之認定，更不必有何有利
    之證據，縱認被告抗辯或反證係屬虛偽，仍不能以此資為積
    極證據應予採信之理由；又事實之認定，應憑證據，如未能
    發現相當證據，或證據不足以證明，自不能以推測或擬制之
    方法，以為裁判基礎；再者認定犯罪事實所憑之證據，雖不
    以直接證據為限，間接證據亦包括在內，然而無論直接或間
    接證據，其為訴訟上之證明，須於通常一般之人均不致有所
    懷疑，而得確信其為真實之程度者，始得據為有罪之認定，
    倘其證明尚未達到此一程度，而有合理之懷疑存在時，事實
    審法院復已就其心證上理由予以闡述，敘明其如何無從為有
    罪之確信，因而為無罪之判決，尚不得任意指為違法（最高
    法院30年上字第816號、30年上字第482號、40年臺上字第86
    號、76年臺上字第4986號判例參照）。再刑事訴訟法第161
    條已於91年2月8日修正公布，其第1項規定：檢察官就被告
    犯罪事實，應負舉證責任，並指出證明之方法。因此，檢察
    官對於起訴之犯罪事實，應負提出證據及說服之實質舉證責
    任。倘其所提出之證據，不足為被告有罪之積極證明，或其
    指出證明之方法，無從說服法院以形成被告有罪之心證，基
    於無罪推定之原則，自應為被告無罪判決之諭知（最高法院
    92年臺上字第128號判例要旨參照）。
三、公訴人認被告甲○○涉有販賣第一級毒品犯行，係以證人蔡
    丁財於警詢、偵查中之證述，為其主要論據。訊據被告甲○
    ○堅詞否認有與許天寶共同販賣第一級毒品之犯行，辯稱：
    伊並未曾代替許天寶出面交付毒品海洛因予蔡丁財等語。經
    查：證人蔡丁財前於97年10月9日警詢時及97年10月9日、97
    年11月13日偵查中雖均有證稱：於97年2月中旬間某日，伊
    有撥打電話給許天寶，而由被告甲○○將毒品海洛因送至伊
    位於彰化縣溪湖鎮○○路29巷6號之住處交付伊等語（參見
    98年度偵字第530號偵卷第40-46頁；原審卷第84-85、88-89
    頁），惟證人蔡丁財嗣於原審98年9月21日審理時已改稱：
    伊不曾看過被告甲○○，甲○○也沒有送過海洛因給伊等語
    （參見原審卷第122頁）。本院審酌公訴人所指被告甲○○
    此部分犯行，僅有證人蔡丁財之證詞，且其犯罪時間泛為97
    年2月中旬，並無明確之相關通訊監察譯文可資佐證，而被
    告甲○○迭於警詢、偵查中、原審及本院審理時均始終否認
    有此部分販賣第一級毒品之犯行，則僅以證人蔡丁財前後尚
    非一致之證詞，復無其他任何積極證據足資佐證，尚難認已
    達於一般人皆無合理懷疑之程度，本院認此部分仍乏積極證
    據足以證明被告甲○○確有販賣海洛因予蔡丁財，自應為被
    告甲○○有利之認定。
四、綜上所述，公訴人所提出證明被告甲○○共同販賣第一級毒
    品罪之證據，尚未達於一般人皆無合理懷疑之程度；此外，
    本院復查無其他積極證據足認被告甲○○有公訴人所指之上
    揭部分犯行，自屬不能證明被告甲○○犯罪。原審因而為被
    告無罪之諭知，並無不當，檢察官上訴意旨並未提出其他不
    利於被告甲○○之新事證，仍係執欠缺積極佐證之證人蔡丁
    財於警詢及偵查之供述，而認被告甲○○有販賣第一級毒品
    之行為，指摘原判決不當，為無理由，應予駁回。
據上論斷，應依刑事訴訟法第368條、第369條第1項前段、第364
條、第299條第1項，毒品危害防制條例第4條第1項、第17條第1
項，刑法第11條、第2條第1項但書、第28條、第47條第1項、第
59條，判決如主文。
本案經檢察官乙○○到庭執行職務。
中    華    民    國    99    年    1     月    27    日
            刑事第五庭  審判長法  官  趙  春  碧
                              法  官  林  宜  民
                              法  官  賴  恭  利
上列正本證明與原本無異。
如不服本判決應於收受送達後十日內向本院提出上訴書狀，其未
敘述上訴理由者，並得於提起上訴後十日內向本院補提理由書 (
均須按他造當事人之人數附繕本)「切勿逕送上級法院」。
                              書記官  林  桂  鳳
中    華    民    國    99    年    1     月    27    日
附錄論罪科刑法條
98年修正前毒品危害防制條例第4條第1項：
製造、運輸、販賣第一級毒品者，處死刑或無期徒刑；處無期徒
刑者，得併科新臺幣 1 千萬元以下罰金。
98年修正後毒品危害防制條例第4條第1項：
製造、運輸、販賣第一級毒品者，處死刑或無期徒刑；處無期徒
刑者，得併科新臺幣 2 千萬元以下罰金。

司法院資訊處製作；財團法人民間司法改革基金會備份。
